【裁判字號】    94,保險上,2
【裁判日期】    950126
【裁判案由】    給付保險金
【裁判全文】
臺灣高等法院臺中分院民事判決         94年度保險上字第2號
上  訴  人  中央產物保險股份有限公司
法定代理人  甲○○
訴訟代理人  林昇格律師
複 代理 人  李志成律師
被 上訴 人  財團法人埔里基督教醫院
法定代理人  丁○○
訴訟代理人  吳梓生律師
上列當事人間請求給付保險金事件，上訴人對於中華民國93年9
月20日臺灣臺中地方法院第一審判決（93年度保險字第20號），
提起上訴，本院於95年1月24日言詞辯論終結，判決如下：
    主      文
上訴駁回。
第二審訴訟費用由上訴人負擔。
    事實及理由
一、程序事項：本件被上訴人為財團法人埔里基督教醫院，於原
    審起訴時在起訴狀當事人欄載為財團法人基督教醫院，致原
    判決亦誤載為財團法人基督教醫院，惟其狀末具狀人記載及
    事實上為財團法人埔里基督教醫院參與訴訟，該項誤載為原
    審更正誤寫之事項，於訴訟並無影響，上訴後已更正，自應
    准許。又上訴人之法定代理人為白文仁，上訴後改以總經理
    甲○○為法定代理人，並聲明承受本件訴訟，亦無不合，合
    先說明。
二、被上訴人起訴主張：被上訴人與訴外人聖堡營造股份有限公
    司（下稱聖堡公司）就埔里基督教醫院「醫療大樓四期（Ａ
    棟）新建工程（結構及外牆部分）」，於民國（下同）91年
    2月24日議價完成，嗣簽訂工程採購契約書（下稱系爭工程
    契約），約定由聖堡公司負責拆除、興建，工程合約金額為
    新台幣（下同）185,000,000元。系爭工程契約第14條約定
    ，聖堡公司須繳交工程合約金額百分之十之履約保證金；此
    保證金得以定期存單、連帶保證書、連帶保證保險單或擔保
    信用狀繳納。聖堡公司遂與上訴人訂立「履約保證金保險契
    約」，以聖堡公司為要保人、被上訴人為被保險人、保險期
    間自91年6月15日日至93年8月31日日止、保險金額18,500,0
    00元，由上訴人出具保險單予被上訴人收執。惟因聖堡公司
    本身財務問題，無力繼續施作系爭工程，被上訴人基於工程
    進度考量，乃與聖堡公司於92年5月23日合意終止系爭工程
    契約。依系爭工程契約第14條第5項第8款約定：因可歸責於
    聖堡公司之事由，致終止或解除契約者，聖堡公司所繳納之
    履約保證金及其孳息得不予返還，而依前述「履約保證金保
    險契約」第6條第1項規定：「於保險期間內，被保險人（即
    被上訴人）依採購契約規定，有不發還要保人（即聖堡公司
    ）履約保證金之情形時，被保險人應於知悉後十五日內通知
    本公司（即上訴人）」；另同條第2項規定：「被保險人申
    請理賠時，應檢具賠償請求書，載明依採購契約規定不發還
    履約保證金之情形，向本公司請求賠償，本公司應於被保險
    人交齊證明文件後15日內賠償之，本公司因可歸責於自己之
    事由，致未在前述期限內為賠償者，應給付遲延利息年利一
    分。」乃被上訴人委請律師於92年6月3日檢附系爭工程合約
    書、履約保證金保證保險單及前開終止工程合約協議書等影
    本，函請上訴人賠償。上訴人於92年6月5日收受上開通知後
    ，未於保單條款約定期限內回覆賠償方式。被上訴人遂委請
    律師於92年7月2日函知上訴人，將依系爭工程之原發包方式
    及條件，就未完成部分重新採購，再向上訴人請求保險賠償
    。嗣被上訴人於92年8月9日依系爭工程之原發包方式及條件
    ，就未完成部分重新採購，由訴外人大三億營造股份有限公
    司（下稱大三億公司）得標，重新採購之金額為219,994,14
    1元，而被上訴人與聖堡公司之原合約金額扣除被上訴人已
    付聖堡公司之28,929,776元之餘額為156,070,224元，換言
    之，被上訴人重新採購金額超過前開餘額63,923,917元，顯
    已超出保險金額，則依保單第7條第3項約定，上訴人之賠償
    責任為18,500,000元。嗣被上訴人再委請律師於92年9月19
    日函請上訴人履行保險賠償義務，該函已經上訴人於同年月
    23日收受，但上訴人迄未為任何賠償給付，僅分別於92年8
    月5日、10月9日委請律師發函指稱被上訴人未經上訴人同意
    ，私下給付聖堡公司預付款，係變更工程契約而使危險增加
    ；又聖堡公司長期延誤工期，被上訴人均怠於履行通知義務
    ，主張依保險法第57條規定解除系爭保險契約。然上訴人解
    除契約，顯無理由，為此，依系爭履約保證保險契約之約定
    ，訴請上訴人給付被上訴人保險金，聲明求為判決：上訴人
    應給付被上訴人18,500,000元，及自民國92年10月9日起，
    至清償日止，按年息百分之十計算之利息，並願供擔保，請
    准予宣告假執行。
三、上訴人則以：被上訴人於92年6月25日給付聖堡公司工程預
    付款27,000,000元，已經被上訴人所自陳，此舉與一般工程
    承攬關係，按工程進度逐步給付工程報酬顯然有異，因此，
    預付款之給付，實與融資行為無異，將會提高定作人即被上
    訴人之契約風險，亦直接影響上訴人所承保之危險，使履約
    保證之風險增加，是被上訴人應將預付款給付之事實通知上
    訴人，惟其怠於通知，上訴人依保險法第57條之規定解除契
    約，自無不合。又聖堡公司無力完成系爭工程，或可歸責於
    聖堡公司之事由，亦可能肇因於不可歸責於聖堡公司之事由
    。若為不可歸責於聖堡公司之事由，則依本件「履約保證金
    保險契約」第3條之規定，此為上訴人不保事項，上訴人當
    不負賠償責任。另被上訴人主張其給付聖堡公司預付款之原
    因，係因鋼價大漲，則聖堡公司未能繼續施作，顯然為此拖
    累。況且，聖堡公司施作系爭工程時，除在鋼價大漲之不利
    環境下，復因古蹟問題工程停擺，以致聖堡公司工程進度嚴
    重落後，是聖堡公司無力完成系爭工程，應肇因於不可歸責
    於聖堡公司之事由。則被上訴人以其與聖堡公司合意終止系
    爭工程合約之文件，欲請求上訴人理賠，自有可議等語，資
    為抗辯。
四、原審法院審理結果，為上訴人全部敗訴之判決，並分別酌定
    相當之擔保金額，為准免假執行之宣告，上訴人不服提起上
    訴，求為判決：原判決廢棄，被上訴人在第一審之訴及假執
    行之聲請均駁回，第一、二審訴訟費用均由被上訴人負擔。
    被上訴則聲明：駁回上訴。
五、本件經原審整理爭點，兩造就下列事項已不爭執：
    1.訴外人聖堡公司因承攬被上訴人「埔里基督教醫院醫療大
      樓四期（Ａ棟）新建工程（結構及外牆部分）」，為繳交
      工程合約金額百分之十之履約保證金，而由聖堡公司與上
      訴人訂立「履約保證金保險契約」，上訴人出具履約保證
      金保證保險單交予被上訴人收執。該保險單記載：聖堡公
      司為要保人、被上訴人係被保險人、保險期間自91年6月
      15日日至93年8月31日日止、保險金額18,500,000元、承
      保範圍乃聖堡公司承做上開工程，聖堡公司如於保險期間
      不履行採購契約，依採購契約規定有不發還履約保證金之
      情形，致被上訴人受有損失時，上訴人應負賠償責任。聖
      堡公司於92年5月23日與被上訴人合意終止前項新建工程
      契約。
    2.被上訴人以聖堡公司業與被上訴人終止工程契約，另依原
      發包方式及條件，就未完成部分重新採購，由訴外人大三
      億公司得標，重新採購金額超過原承包金額扣除已付工程
      款之差額，主張上訴人之賠償責任為18,500,000元，而於
      92年9月19日委請律師發函請求被告於15日內如數給付保
      險金，上訴人則於92年9月23日收受送達。
    3.被上訴人與聖堡公司尚未終止契約前，除給付第一期工程
      款1,929,776元外，並於91年6月25日日給付聖堡公司工程
      預付款27,000,000元。
五、兩造於原審固已協議簡化爭點，列出爭執之事項為：
    1.聖堡公司與被上訴人合意終止系爭工程合約，是否因可歸
      責於聖堡公司之事由。
    2.被上訴人給付聖堡公司預付工程款27,000,000元，對於本
      件保險契約是否有保險法第59條規定之危險增加情形，上
      訴人得否主張解除本件保險契約。
    3.如認為危險增加之情形，有無保險法第61條規定之適用？
    4.上訴人如應給付被上訴人保險金，其遲延利息應如何計算
      ？上訴人於上訴後於94年5月20日提出之整理爭點書狀，
      增列被上訴人與聖堡公司合意終止工程採購契約，是否已
      取代原工程採購契約，而成為另一合意，即為非原保險契
      約所承保之範圍？又被上訴人一方面同意聖堡公司延長工
      期，另一方面竟要求沒收履約保證金，此權利之行使是否
      違背誠信原則？被上訴人指稱上開二項爭點，應受民事訴
      訟法第447條之限制，且可歸責於上訴人而不得再行提出
      或主張。惟基於保險契約為「最大善意契約」，其前提即
      必須建立在最大的善意上，否則無異形成詐騙。何況保險
      費之估計，是建立在客觀事實的統計基礎上。尤有進者，
      保險人是否接受要保人之要約，係以要保人的陳述為判斷
      基礎，若當事人非出諸善意，則保險費估計不確實，保險
      契約形同詐欺行為，殊與分攤危險、掖保險之宗旨有違
      。由於保險是最大的誠實契約，因此要保人不但有誠實說
      明義務，而且對其所承諾履行之義務，亦應絕對遵守。查
      本件訴訟既為請求給付保險金之訴，故系爭保險契約中涉
      及事實及兩造之主張，均須於「最大善意契約之法理」下
      考量，始符合保險法之立法意旨。上開二項爭點，雖於原
      審級審理中雖未於提出，但事涉保險契約權利之行使是否
      符合最大善意契約之認定，若不詳提出，則於上訴人顯失
      公平，因此依民事訴訟法第447條第1項但書第6款之規定
      ，自仍應准許其提出，合先說明。以下就兩造上開爭點分
      別說明上訴人之抗辯，被上訴人之主張是否有理由。
六、本件聖堡公司與被上訴人合意終止系爭工程合約，是否因可
    歸責於聖堡公司？
    1.查訴外人聖堡公司之所以向上訴人投保「履約保證金保險
      契約」，係因其與被上訴人就埔里基督教醫院「醫療大樓
      四期（Ａ棟）新建工程（結構及外牆部分）」，簽訂工程
      採購契約，依該契約第14條約定，聖堡公司應給付被上訴
      人相當於契約金額百分之十之履約保證金（即18,500,000
      元），而同條第9項約定此保證金得以「連帶保證保險單
      」繳納之故，已如前述。而聖堡公司與被上訴人簽訂之工
      程採購契約，開宗明義即訂明︰「雙方同意依政府採購法
      及主管機關訂定之規定訂定本契約」等語，因此，本件「
      履約保證金保險契約」之性質及相關約定之解釋，「政府
      採購法」及行政院公共工程委員會依該法第30條第3項所
      定「押標金保證金暨其他擔保作業辦法」等相關規定，自
      可參酌。
    2.按政府採購法第30條規定，機關辦理招標應於招標文件規
      定投標廠商須繳納押標金；得標廠商須繳納「保證金」。
      押標金及「保證金」應由廠商以現金、金融機構簽發之本
      票或支票、保付支票、郵政匯票、無記明政府公債、設定
      質權之金融機構定期存單、銀行開發或保兌之不可撤銷擔
      保信用狀繳納或取具銀行之書面連帶保證、保險公司之連
      帶保證保險單為之。而行政院公共工程委員會依該法第30
      條第3項頒訂「押標金保證金暨其他擔保作業辦法」，該
      辦法第8條規定保證金種類，其所謂「履約保證金」，係
      指保證廠商依契約規定履約之用。另關於「履約保證金」
      之發還或不予發還之規定，則明定於該辦法之第19條、20
      條，其中第20條第2項第4款規定：因可歸責於廠商之事由
      ，致部分終止或解除契約者，不予發還依該部分所占契約
      金額比率計算之保證金；全部終止或解除契約者，全部保
      證金不予發還。然第19條第2項中段則規定：「因不可歸
      責於廠商之事由，致終止或解除契約或暫停履約者，得提
      前發還之」，換言之，依政府採購法辦理之採購（包括工
      程承攬），承攬人與定作人間雖終止或解除契約，如因可
      歸責於承攬人之事由者，定作人得不予發還履約保證金，
      反之，若非因可歸責於承攬人之事由者，除契約另有約定
      外，定作人應將履約保證金予以發還。
    3.而查，訴外人聖堡公司因「無法繼續承作」系爭工程，乃
      與被上訴人合意終止系爭工程契約，已經被上訴人提出終
      止工程合約協議書一件，並為兩造所不爭執，雖該協議書
      未載明雙方終止契約之原因，然經本院訊問證人即本件工
      程之建築師事務所專案負責人黃種財證稱：「聖堡公司係
      因本身財務問題，以致無法繼續施作，同一時間（聖堡公
      司）還承包另一件雙連教會的建造工程，但在92年3月底
      完工，所以聖堡公司的財務問題是一個突發事件」等語；
      聖堡公司董事長乙○及總經理丙○○並在本院審理中到庭
      證實聖堡公司確於93年4月28日發生跳票情事而週轉困難
      ，丙○○並進而證稱當時聖堡公司尚有高工局三個工程，
      彰化基督教醫院新建工程，雙連安養中心、靜宜大學、台
      東基督教醫院等都有工程在進行中，且其中高工局之三個
      工程及台東基督教醫院之工程，亦均有如本件之預付工程
      款，比例在總工程款之百分之十五至百分之三十之間。本
      件工程，於公司發生財務危機時，原想與債權人協議達成
      共識，並有意請保證廠商繼續完工，但至92年5月19日即
      有債權人開始扣押公司之所有工程款及不動產，導致無法
      協商等情（參照本院卷第2宗37、38頁及51頁至53頁之證
      人證言筆錄）。而債權人聲請法院發扣押命令扣押聖堡公
      司之工程款債權之事實，亦有被上訴人在原審提出之執行
      命令為證（見原審卷第100頁）足見聖堡公司無法施作系
      爭工程，係因其本身之財務問題所致，是依系爭工程採購
      契約第14條第5項第8款款約定或前述押標金保證金暨其他
      擔保作業辦法第20條第2項第4款之規定，被上訴人既因可
      歸責於聖堡公司之事由，雙方合意終止系爭工程契約，自
      得不予發還履約保證金予聖堡公司。
    4.然前述聖堡公司須繳納之履約保證金，係以上訴人出具之
      「履約保證金保證保險單」代之，既如前述，其保險單條
      款第2條承保範圍係指：「要保人（即聖堡公司）於保險
      期間內不履行本保險契約所載之採購契約（即埔里基督教
      醫院醫療大樓四期（Ａ棟）新建工程），依採購契約規定
      ，有不發還履約保證金之情形，致被保險人（即被上訴人
      ）受有損失時，本公司依本保險契約之約定對被保險人負
      賠償之責」，而依前所述，被上訴人既因可歸責於聖堡公
      司之事由，終止系爭採購契約，得不予發還履約保證金予
      聖堡公司，上訴人自應依系爭保險條款之約定，對於被上
      訴人負賠償之責。雖被上訴人與聖堡公司間，就系爭工程
      之終止合約，係依雙方協議而達成合意終止之結果，但協
      商終止合約，往往為避免雙方損害擴大之方法，並不能以
      雙方係依協議而終止合約，即指為非可歸責於承攬人聖堡
      公司之事由。況上訴人始終未能提出不可歸責於聖堡公司
      之事由之證據，空言抗辯，自不足取。本件純係被保險人
      聖堡公司本身之財務週轉發生問題，已預見無法繼續完成
      系爭工程，被上訴人本可依據雙方所訂工程契約單方終止
      契約，惟如被上訴人以聖堡公司無力完成工程為由單方終
      止契約，即可能因而雙方交惡，基於期盼聖堡公司能合作
      配合後續之另行招標發包之順利及變更各項手續及交接等
      考量，選擇以協議方式解決，而聖堡公司為減輕違約責任
      ，亦同意以協議方式終止契約，並不影響聖堡公司係因財
      務問題無法繼續完成，為可歸責之一方之事由，上訴人指
      稱合意終止契約為取代原採購合約，為一新的約定，非其
      原承保之範圍云云，殊不足取。聖堡公司既有可歸責之事
      由而導致終止工程合約，即合乎保險契約條款第2條第1項
      第6款及工程合約第14條第8款之規定，得不發還履約保險
      金，上訴人即應依保險單之約定負理賠之責。
七、被上訴人給付聖堡公司預付之工程款27,000,000元，對於本
    件保險契約是否有保險法第59條之危險增加情形，上訴人得
    否依保險法第57條之規定解除契約？
    1.依保險法第57條及同法第59條之規定，要保人對於保險人
      之通知，以「保險契約內『所載』增加危險之情形」為準
      ，而要保人或被保險人之通知事由，則在危險增加，由於
      要保人或被保險人之行為所致，其危險達於「應增加保險
      費或終止契約之程度者」為限。而本件被上訴人於保險期
      間內，未按工程進度「交付工程預付款」，既非系爭履約
      保證金保證保險單所明定之增加危險之情形，且是否達於
      「應增加保險費或終止契約之程度」？亦未據上訴人舉證
      以實其說，從而，上訴人主張被上訴人怠於履行通知義務
      云云，已難輕信。
    2.再者，就工程採購契約之履約保證金保證保險性質而言，
      保險公司所承保之危險，乃定作人因承攬人不履行契約所
      生之損害（主要係給付不能、遲延給付等，其他所受的工
      程上不利益，係由預付款還款保證金、保固保證金、差額
      保證金擔保，以下不論），此與一般財產保險，其保險標
      的物於保險契約訂定後，可能隨主、客觀因素之變動，增
      加或減少保險事故發生機率之情形，尚難相提並論。質言
      之，一般財產保險訂立時，契約當事人主觀上保險事故發
      生與否，係屬不確定，嗣因主、客觀因素之變動，致使保
      險事故發生之機率產生變更（增加或減少）；然履約保證
      金保證保險契約訂立時，契約當事人主觀保險事故發生（
      要保人不履行採購契約）之機率係趨近於零（否則即屬保
      險詐欺），目的在於擔保履約保證金之交付，意即任何採
      購工程得標廠商以保險公司出具之履約保證金保證保險單
      作為履約保證金之繳付時，保險公司承保之危險，即已確
      定，而此承攬人不履行契約之危險，是隨著承攬人工程進
      度，陸續減少，因此，定作人為工程順利完成之任何給付
      工程款（包括預付）之作為，要難認為係增加危險之情事
      。
    3.上訴人亦自陳目前國內產險業開發之工程保證保險單計有
      ：工程押標金保證保險，工程履約保證保險，「工程預付
      款保證保險」，工程保留款保證保險，工程支付款保證保
      險，工程保固保證保險等六種（詳見原審卷第76頁）足見
      「工程預付款保證保險」，在保險業者亦早已知悉有此保
      險之選項。本件被上訴人與聖堡公司間有工程預付款之支
      付，且早在91年6月25日已支付完畢，苟上訴人認為工程
      款之預付，與其承保之風險有關，且知實務上知有該項保
      險標的，如屬於其評估風險所應考量，在承保前自可加以
      調查或要求聖堡公司或被上訴人告知並無被上訴人故意隱
      瞞之問題。本件上訴人既在91年9月13日承保時，被上訴
      人與聖堡公司之預付工程款早已發生，（91年6月25日已
      預付工程款）因此，預付工程款並未使上訴人之承保風險
      於訂約後增加。至於被上訴人於預付工程款，並未要求承
      攬人聖堡公司提出何種保證或保險，此為被上訴人應自擔
      之風險，與本件上訴人之承保標的及範圍無關，自不能以
      被上訴人僅要求聖堡公司以其一般之公司支票作擔保，即
      指為增加上訴人之風險，況且上訴人亦未舉證證明預付工
      程款對其增加何種風險而達於增加保費而須告知之事實，
      空言主張，亦不足採。又本件被上訴人之預付工程款，目
      的在增加聖堡公司之採購能力，使其在國際鋼價不斷上漲
      之情形下，可以先行採購，增加其施工之能力，更能確保
      工程之順利，上訴人指為降低聖堡公司主觀之履約意願云
      云，亦不足取。
    4.且承攬人須繳納之履約保險金，依前述政府採購法第30條
      規定，應以現金、金融機構簽發之本票或支票、保付支票
      、郵政匯票、無記明政府公債、設定質權之金融機構定期
      存單、銀行開發或保兌之不可撤銷擔保信用狀繳納或取具
      銀行之書面連帶保證、保險公司之連帶保證保險單為之，
      其立法目的在於提高採購效率與功能及確保採購品質，兼
      以維護定作人之利益，是以，定作人基於「保險公司之連
      帶保證保險單」對於保險公司之求償方法、便利性、效率
      、可容許之障礙，應與前述其他擔保物等同視之，否則若
      認保險事故發生後，保險公司得就連帶保證保險單未予明
      定之增加危險情形，主張承攬人或定作人怠於通知，任意
      解除保險契約，顯然與前開政府採購法之規範意旨相違。
    5.此外，為因應政府採購法所定由保險公司出具連帶保證保
      險單之規定，主管機關另制定「履約保證金連帶保證保險
      單條款」，其中第2條規定「不保範圍」第2項即明定「本
      公司對得標人不償還『預付款』所致之損失不負賠償責任
      。」等語，由此可見，定作人於保險期間內給付工程預付
      款，因承攬人不償還預付款造成定作人之損失，自不在履
      約保證金連帶保證保險承保範圍之內，反之亦證，定作人
      於保險期間內給付工程預付款，亦非此種保險之危險增加
      事由。綜合以上分析，上訴人以被上訴人給付聖堡公司工
      程預付款，造成上訴人履約保證之風險增加，但怠於通知
      ，得依同法第57條規定解除本件保險契約云云，委無可採
      。
八、上訴人復以本件系爭工程之工地，為大馬璘遺址之所在，國
    立自然科學博物館之履勘人員雖將工地劃分為Ａ、Ｂ區，而
    說明Ｂ區之文化層保存情況頗佳等情（見本院卷第1宗第132
    、133頁）因而指稱，其所劃分之Ａ區可以無須停工，但被
    上訴人未立即復工而拖延，遲至92年4月4日始取得開工核准
    函，因此之故，遭逢國際鋼價大漲，導致聖堡公司財務狀況
    吃緊，在古蹟問題拖延達282天，占全部工程520天達二分之
    一以上，苟未因此而延宕，則被上訴人之再發包工程數量將
    大幅減少，依保險契約條款第3部分不保事項第5點為不可歸
    責於要保人之除外不保範圍，上訴人自得主張無須給付系爭
    保險契約之保險理賠云云。然查國際鋼價上漲，在聖堡公司
    與被上訴人訂約時即已發生，而所謂古蹟問題（「大馬璘遺
    址」）造成工期延宕，並非造成系爭工程合約終止之原因。
    按不論任何工程，皆可能因氣候、人為或其他等因素而展延
    工期，關鍵在於此等遲延是否可歸責於承作人。被上訴人從
    未將發現大馬璘遺址造成之停工歸責於聖堡公司，亦未對聖
    堡公司扣罰；聖堡公司更非因系爭工程停工而發生財務困難
    。相反地，聖堡公司因系爭工程獲有預付款27,000,000元，
    在停工期間無須進場施作而支出，如非其另有可歸責於己之
    財務問題，何致無力繼續施作系爭工程？因此，系爭工程因
    發現大馬璘遺址而停工，並非造成聖堡公司無力繼續施作之
    原因。換言之，終止系爭工程合約之原因，根本與所謂古蹟
    問題毫無關係。另系爭工程於91年11月16日經專家現場會勘
    後暫時停工（本院卷第1宗第138至140頁），然「大馬璘遺
    址」始終未經指定公告為古蹟（內政部92年1月23日台內民
    字第0920002176號函，同上卷第148頁）。按當時文化資產
    保存法第20條之規定：「（第1項）古物之採掘，由教育部
    指定公立古物保管機構或核准有關學術研究機構為之。（第
    2項）前項學術研究機構，須經教育部核發採掘執照，並派
    員監督，始得採掘。」，可知被上訴人並無採掘義務。因此
    ，被上訴人多次行文（91年12月14日埔基改工字第9201011C
    號函及92年1月14日埔基改工字第9201019C號函等）促請南
    投縣政府儘快進行採掘以利復工（參閱同上卷第149至151頁
    ）。南投縣政府雖回函表示被上訴人得復工施作，但因「大
    馬璘遺址」所在之Ｂ區（此為國立自然科學博物館派人勘察
    後，將被上訴人系爭工程之施工範圍予以標示，Ｂ區部分未
    受嚴重破壞，文化層保存情況頗佳云云，並非系爭工程之工
    地可以劃分為Ａ、Ｂ區分別施工，詳見本院卷第1宗，第131
    頁至133頁）為工程之施工起始區域，且由相關機關之來往
    公文中，亦未表示可以由Ｂ區以外之地區復工，上訴人就此
    亦未舉證證明，除該所謂Ｂ區外，可以先復工，復未能證明
    此項大馬璘遺址問題拖延問題，始導致聖堡公司之財務惡化
    ，因此其主張工程延宕為不可歸責於聖堡公司之事由，上訴
    人可以不負保險之理賠，非但與本件系爭工程之終止契約原
    因毫不相干，據此拒絕理賠，亦顯無理由。至於被上訴人與
    聖堡公司在未終止契約之前，事實上既有大馬璘遺址之問題
    而拖延不能施工，則被上訴人准許聖堡公司延長原約定之工
    期，於情於理，並無不合；至於同意延期之後，聖堡公司復
    因本身財務問題而不能繼續完成工程，與被上訴人合意終止
    契約，亦無違誠信原則。上訴人於上訴後所提爭執事項，均
    與系爭是否因可歸責於聖堡公司之事由而終止契約無關，自
    不足取。上訴人據此主張其得據以解除保險契約而拒絕理賠
    ，自無理由。
九、系爭履約保證金保險契約既未經上訴人合法解除，被上訴人
    依契約條款第6條約定，自得請求上訴人賠償，其賠償方式
    明定於第7條，乃上訴人得代洽經被上訴人審核符合原招標
    文件所訂資格條件之其他廠商，就未完成部分完成履約；或
    選擇以原告依照原採購契約發包方式及採購契約條件而就未
    完成部分重新採購之總金額超過原採購契約總金額扣除損失
    發生時實際已付聖堡公司採購之差額，對原告負賠償之責任
    （但以保險金額為限）。換言之，上訴人對於被上訴人之賠
    償責任，係屬民法第208條規定的「選擇之債」。而本件因
    可歸責於聖堡公司之事由，致雙方終止系爭工程合約，被上
    訴人早於92年6月3日即檢附系爭工程合約書、履約保證金保
    證保險單及終止工程合約協議書等影本，函請上訴人於15日
    內決定賠償方式，惟上訴人未於限期內選擇賠償方式，依同
    法第210條第2項之規定，此選擇權移屬於被上訴人。乃上訴
    人再委請律師於92年7月2日函知上訴人，將依系爭工程之原
    發包方式及條件，就未完成部分重新採購，再向上訴人請求
    保險賠償。嗣被上訴人於92年8月9日依系爭工程之原發包方
    式及條件，就未完成部分重新採購，由訴外人大三億公司得
    標，重新採購之金額為219,994,141元，而被上訴人與聖堡
    公司之原合約金額扣除原告已付聖堡公司之28,929,776元之
    餘額為156,070,224元，已屬兩造不爭之事實，則被上訴人
    重新採購金額超過前開餘額63,923,917元，顯已超出保險金
    額，依系爭保險單第7條第3項約定，上訴人應賠償之金額為
    18,500,000元。嗣被上訴人再委請律師檢附上開重新採購資
    料，於92年9月19日函請上訴人賠償18,500,000元，該函已
    經上訴人於同年月23日收受，有掛號郵件回執影本附卷可憑
    ，而依前述，上訴人解除系爭保險契約，要無理由，則其主
    張解除契約拒絕給付，自屬可歸責於上訴人之事由，依系爭
    保險單第6條第2項之約定，被告自應於收受前開賠償請求函
    翌日起15日即92年10月9日起，按年利一分（百分之十）給
    付遲延利息。
    綜合前述，被上訴人本於前開履約保證金保證保險單之約定
    ，請求上訴人給付被上訴人18,500,000元，及自92年10月9
    日起至清償日止，按年利率百分之十計算之利息，為有理由
    ，應予准許。原審判令上訴人如數給付，並依兩造之陳明願
    供擔保請准宣告假執行或免為假執行之宣告，經核均與規定
    相符，爰分別酌定相當之擔保金額，併宣告之。經核並無違
    誤，上訴為無理由，應予駁回。本件事實已臻明確，兩造之
    其他攻擊防禦方法與爭執要旨無關，不再一一論述。
十、據上論結，本件上訴為無理由，應依民事訴訟法第449條、
    第78條判決如主文。
中    華    民    國    95    年    1     月    26    日
                      民事第三庭審判長法  官  陳照德
                                      法  官  陳成泉
                                      法  官  蔡王金全
以上正本係照原本作成。
如對本判決上訴，須於收受判決送達後日內向本院提出上訴書
狀，其未表明上訴理由者，應於提出上訴後日內向本院提出上
訴理由書 (須按他造人數附具繕本)。上訴時應提出委任律師為
訴訟代理人之委任狀。具有民事訴訟法第四百六十六條之一第一
項但書或第二項之情形為訴訟代理人者，另應附具律師及格證書
及釋明委任人與受任人有該條項所定關係之釋明文書影本。
以上正本係照原本作成。
                                      書記官  陳美利
中    華    民    國    95    年    1     月    27    日
                                                      Ｖ


司法院資訊處製作；財團法人民間司法改革基金會備份。
